【裁判字號】    95,上易,136
【裁判日期】    950926
【裁判案由】    返還消費借貸款
【裁判全文】
臺灣高等法院民事判決                 95年度上易字第136號
上  訴  人  台灣中小企業銀行股份有限公司
法定代理人  丁○○
訴訟代理人  乙○○
            甲○○
被上訴人    唯聖電子有限公司
法定代理人  丙○○
訴訟代理人  周宜隆律師
上列當事人間請求返還消費借貸款事件，上訴人對於中華民國94
年12月30日臺灣臺北地方法院94年重訴字第1179號第一審判決提
起上訴，本院於95年9月12日言詞辯論終結，判決如下：
    主  文
原判決關於駁回上訴人後開第二項之訴部分廢棄。
被上訴人應給付上訴人新台幣壹佰拾柒萬伍仟柒佰陸拾陸元，
及自民國九十四年三月二十三日起至清償日止，按週年利率百分
之五計算之利息。
第二審訴訟費用由被上訴人負擔。
    事實及理由
一、上訴人之法定代理人原為羅澤成，嗣於本院審理中變更為丁
    ○○，茲丁○○聲明承受訴訟，核無不合，應予准許，合先
    敘明。
二、本件上訴人主張：旭昌科技股份有限公司（以下簡稱旭昌公
    司），以李明昌、呂憲雄、李呂秋嬌（以上四人在原審為共
    同被告，該四人經原審判決敗訴後，未提起上訴而告確定）
    ）為連帶保證人向上訴人申貸如附表一所示8筆借款，旭昌
    公司就該8筆借款各自附表二所示「利息計算起日」起未依
    約清償本息，計尚欠上訴人如附表二所示之本金、利息及違
    約金。又旭昌公司為向上訴人借貸附表一編號六之應收帳款
    融資，早於93年4月7日將其對被上訴人自93年4月26日起所
    有買賣價金之應收帳款讓與上訴人，並於93年5月19日以新
    店檳榔路郵局第253號存證信函 (以下簡稱253號存證信函)
    通知被上訴人，並經被上訴人收受在案。嗣旭昌公司對被上
    訴人自93年10月26日至93年11月12日止之應收帳款共計新台
    幣（下同）1, 375,766元（以下簡稱系爭帳款），詳如附表
    三所示，此有其上載明「本發票之債權已轉讓與台灣中小企
    業銀行屆期請轉帳款‧‧‧」之統一發票14紙可證，且業經
    上訴人提示，復於94年3月18日以新店中正郵局存證信函請
    求被上訴人給付，惟被上訴人竟以債權讓與需經其同意始生
    效力為由拒絕清償。如認旭昌公司及上訴人並未為債權讓與
    之通知，則上訴人以本件起訴狀繕本之送達做為債權讓與之
    再次通知。爰依債權讓與、買賣價金給付請求權請求被上訴
    人應給付上訴人1, 375,766元，及自94年3月23日起至清償
    日止，按週年利率百分之五計算之利息。並與旭昌公司、李
    明昌、呂憲雄、李呂秋嬌負連帶給付責任。若被上訴人履行
    給付，旭昌公司、呂憲雄、李呂秋嬌同免給付義務。原審判
    決上訴人敗訴。上訴人不服提起本件上訴，聲明：(一)原判決
    關於駁回上訴人後開第二項之訴部分廢棄。(二)上開廢棄部分
    ，被上訴人應給付上訴人1,375,766元，及自94年3月23日起
    至清償日止，按週年利率百分之五計算之利息。
三、被上訴人則以：上訴人主張旭昌公司已將其對於被上訴人之
    系爭帳款債權1,375,766元讓與上訴人，惟上訴人並未提出
    被上訴人已收受債權讓與存證信函之證明，而上訴人所提發
    票為存根聯，此聯由出賣人旭昌公司自行保留，且旭昌公司
    交予被上訴人之統一發票扣抵聯及收執聯上並無記載上開債
    權讓與之字樣，被上訴人並無法從旭昌公司交付之發票上得
    知旭昌公司已將債權讓與予上訴人，故上訴人並未證明被上
    訴人業已知悉前揭債權讓與之事。縱認旭昌公司已於93年5
    月19日以存證信函通知被上訴人債權讓與之事實，惟上訴人
    嗣於93年6月1日始與旭昌公司訂立債權讓與契約，則讓與前
    所為通知，自不生通知效力。至上訴人嗣於94年3月18日以
    存證信函通知被上訴人前揭債權讓與之情事，惟旭昌公司向
    上訴人借款8筆，其中僅有第6筆應收帳款融資契約中有債權
    讓與之約定，是渠等間債權讓與之範圍，亦僅以該筆為限，
    則被上訴人僅需返還該筆欠款1,084,599元。另被上訴人就
    系爭應收帳款早已開立上海商業儲蓄銀行板橋分行，發票日
    為94年1月9日，金額為1,115,743元之支票乙紙（以下簡稱
    系爭支票）予旭昌公司，並經該公司於94年1月10日在合庫
    銀行新店分行提示兌現，此部份自生清償效力。而剩餘貨款
    260,023元則因旭昌公司交付之貨物有瑕疵而遭被上訴人退
    貨，被上訴人得主張同時履行抗辯，則上訴人並無取得該差
    額利益291,167元之債權等語，資為抗辯。並聲明：上訴駁
    回。
四、上訴人主張旭昌公司於93年4月7日將其對被上訴人自93年4
    月26日起之貨款債權權全部讓與上訴人，旭昌公司乃於93年
    5月19日以第523號存證信函正本通知被上訴人，副知上訴人
    ，並經被上訴人於同日收受在案。嗣旭昌公司對被上訴人自
    93年10月26日起至93年11月12日止計有如附表三所示1,375,
    766元之系爭帳款債權，業據提出93年6月1日融資契約、第
    253號存證信函、應收帳款債權讓與明細表、94年3月18日新
    店中正郵局存證信函、統一發票14紙為證（見原審卷第23
    頁、第30頁至第43頁），惟為被上訴人所否認，並以前揭情
    詞置辯，則本件應審酌者厥為(一)旭昌公司何時將其對被上訴
    人貨款債權讓與上訴人？(二)旭昌公司讓與上訴人貨款債權之
    金額為何？(三)被上訴人是否已清償其對旭昌公司1,375,766
    元貨款債務？
  (一)旭昌公司何時將其對被上訴人貨款債權讓與上訴人？
  1.本件上訴人主張旭昌公司早於93年2月23日即向上訴人申請
    5,000,000元之應收帳款融資，經總行於93年4月5日同意後
    ，上訴人旋即於93年4月7日通知旭昌公司，而旭昌公司為順
    利以應收帳款向上訴人融資，乃依上訴人所頒應收帳款融資
    業務之作業程序規定：有債權讓與時，債務人需徵提存證信
    函副本或買受人之應收帳款轉讓通知書回簽，而承諾將其對
    被上訴人自93年4月26日之交貨發票日起至上訴人通知終止
    應收帳款承購約定日止，所有應收帳款債權全數讓與上訴人
    ，旭昌公司並於93年5月19日以第523號存證信函正本通知被
    上訴人，請被上訴人將前揭所有到期之應收帳款電匯至上訴
    人戶名旭昌科技股份有限公司帳號：00000000000，或簽發
    以上訴人為受款人之票據，並副本通知上訴人在案。嗣上訴
    人與旭昌公司始於93年6月1日簽立應收帳款融資書面契約，
    有上訴人提出客戶授信申請書、經權以上企業授信報核書、
    93 年6月1日融資契約、應收帳款融資業務之作業程序、第
    253存證信函乙件附卷可考（見本院卷第50頁至第51頁、原
    審卷第27頁、第30頁至第31頁)，且被上訴人對上開證物形
    式真正並不爭執，堪信為真。被上訴人雖否認有收受第253
    號存證信函，惟經本院函詢中華郵政股份有限公司板橋郵局
    ，旭昌公司93年5月19日於新店檳榔路郵局寄予被上訴人第
    253號存證信函送達情形：該存證信函之掛號郵件號碼為第
    926615號，已於93年5月19日由台灣科技總部管理處代收妥
    投，有中華郵政股份有限公司板橋郵局95年6月20日板營字
    第0950201519號函附投遞簽收清單在卷可稽（本院卷第43頁
    至第44頁），而依投遞清單所載投遞時間為93/05/19 15:15
    :26，此觀投遞清單下載製表時間係於93/05/19 15:27:09至
    明，參酌被上訴人嗣於94年3月23日以存證信函通知上訴人
    記載：「…惟查旭昌公司於93年5月間發存證信函通知將其
    與本公司間買賣契約所生之貨款債權全數讓與貴銀行乙節，
    並未經本公司同意自不生效力。另旭昌公司於該函仍請本公
    司將其他款匯至其在貴銀行之帳戶，而非直接交付貴銀行，
    且旭昌公司亦未將證明債權之文件交付貴銀行，顯然旭昌公
    司該函之內容並非債權讓與」云云（見原審卷第34頁)，是
    被上訴人於自己所發之存證信函既自承其已收受旭昌公司於
    93年5月間所發之債權讓與存證信函，且知悉旭昌公司於該
    存證信函要求被上訴人將旭昌公司所讓與之貨款債權匯入旭
    昌公司設於上訴人所開立之帳戶，俱見被上訴人於93年5月
    19日已收受第253號存證信函，至為明確。被上訴人以中華
    郵政股份有限公司板橋郵局函復本院所附簽收清單所載之投
    遞時間不明，可能為10時25分06秒，則投遞時間較早於旭昌
    公司於14時至郵局製作存證信函時間，若為16時25 分06秒
    投遞，亦不符正常投遞程序，據以否認其曾收受第253號存
    證信函云云，不足為採。
  2.又依93年6月1日融資契約第10條約定：「做為還款來源之應
    收帳款若讓與貴行者，借款人願依本條第(一)至(三)項辦理。(一)
    應收帳款債權經讓與貴行者，該應收債權即生債權移轉之效
    力，貴行得逕依借款人與債務人間所成立之債權契約付款條
    件收取債權，或將所承購之應收債權再轉讓與特定之應收帳
    款承購商，並由其收取該應收帳款債權」。本件93年5月19
    日債權讓與之存證信函通知雖早於上訴人與旭昌公司93年6
    月1日簽訂書面融資貸款契約，惟依上訴人融資貸款之作業
    程序規定，旭昌公司於以應收帳款融資前既須徵提應收帳款
    轉讓通知書存證信函副本或回簽，參照融資契約第10條約定
    應收帳款經讓與上訴人者即生債權移轉之效力，則可認旭昌
    公司於93年5月19日以存證信函副知上訴人時，上訴人與旭
    昌公司已就旭昌公司對被上訴人自93年4月26日之交貨發票
    日起至上訴人通知終止應收帳款承購約定日止，即就旭昌公
    司對被上訴人已到期及將來之貨款債權悉數讓與上訴人達成
    合意，應屬不爭。被上訴人抗辯稱上訴人與被上訴人之借貸
    契約於93年6月1日始成立，則旭昌公司早於93年5月19日寄
    發債權讓與之存證信函，係就讓與契約成立前之通知，不生
    通知效力云云，不足為採。
  (二)旭昌公司讓與上訴人貸款債權之金額為何？
  1.上訴人主張旭昌公司對被上訴人有附表三貨款債權共計1,37
    5,766元，業據提出應收帳款債權與明細表及統一發票14紙
    為證 (見原審卷第35頁至第43頁)，且被上訴人對該證物形
    式之真正不爭執，應堪信為真。
  2.被上訴人雖抗辯稱旭昌公司就附表一編號六之借款僅欠上訴
    人1,084,599元，而依旭昌公司應收帳款契約第9點第2項規
    定第三人如將債權金額匯入受讓銀行即上訴人指定之旭昌公
    司帳戶，且於扣款有餘額時，上訴人方得將剩餘款項退回旭
    昌公司抵償其他債務，惟被上訴人從未匯入任何款項，上訴
    人亦未持有任何款項，則上訴人根本無從抵償旭昌公司之其
    他債務，故旭昌公司讓與之金額僅為1,084,599元云云。惟
    查，依第253號存證信函所載，旭昌公司讓與上訴人之債權
    為自93年4月26日之交貨發票日起至上訴人通知終止應收帳
    款承購約定日止之貨款債權，已如前述，而依上訴人提出之
    應收帳款債權讓與明細表及上訴人交付之發票存根聯所載，
    旭昌公司自93年10月26日起至93年11月12日止之貨款計
    1,375,766元，既包括在原讓與債權之期間內之貨款債權，
    則旭昌公司顯已將該1,375, 766元貨款債權全部讓與上訴人
    至明。至上訴人雖僅依旭昌公司讓與發票明細表所載之債權
    金額1,375,766元，核貸其中八成即1,100,000元予旭昌公司
    ，固經上訴人自認在卷，惟債權讓與契約係發生債權移轉效
    果之契約，即非債之發生原因，乃屬處分行為。又因債權讓
    與而發生債權移轉效果前，常有發生債權移轉義務之原因行
    為，債權讓與即為移轉義務之履行，即於原因行為之外，另
    需有處分行為之債權讓與契約，是債權讓與契約既具有獨立
    性，則債權讓與契約與其原因行為應無關連，即不論其原因
    行為之效力如何，債權讓與契約均不受影響，讓與人與受讓
    人間之內部約定，對於受讓人有效讓與之債權無涉，是為債
    權讓與之無因性。因此，
    本件縱上訴人僅貸與旭昌公司1,100,000元，而旭昌公司現
    僅欠其中1,084,599元，揆諸前開說明，亦不影響旭昌公司
    已將其對被上訴人1,375,766元之貨款債權讓與上訴人之事
    實。被上訴人以旭昌公司僅向上訴人借貸1,084,599元，遽
    謂本件讓與之債權僅1,084,599元，殊有誤會，不足為採。
  (三)被上訴人是否已清償其對旭昌公司1,375,766元貨款債務？
  1.按債權之讓與，非經讓與人或受讓人通知債務人，對於債務
    人不生效力。民法第297條第1項前段定有明文。是債權之讓
    與，依民法第297條第1項前段規定之反面解釋，苟經讓與人
    或受讓人通知債務人，對於債務人，即發生效力，此項通知
    如未經合法撤銷，則債務人自受債權讓與之通知時起，僅得
    以受讓人為債權人，不得再向讓與人為清償或其他免責之行
    為。
  2.本件被上訴人抗辯稱就上訴人主張之1,375,766元之系爭帳
    款債權，業於93年10月28日簽發發票日為94年1月19日、金
    額為1,115,743元之系爭支票清償旭昌公司，並經旭昌公司
    於94年1月10日提示兌現，故被上訴人業已清償系爭帳款債
    權云云，固據提出支票乙紙為證（見原審卷第123頁）。惟
    旭昌公司將其對被上訴人自93年4月26日之交貨發票日起至
    上訴人通知終止應收帳款承購約定日止，所有應收帳款債權
    全數讓與上訴人，並於93年5月19日以存證信函通知被上訴
    人，並經被上訴人於同日收受在案，已如前述，依民法第
    297 條第1項前段規定，該債權讓契約於斯時對被上訴人即
    生效力，則旭昌公司對於被上訴人之貨款債權於93年5月19
    日既已讓與上訴人，上訴人即為系爭帳款債權之債權人，被
    上訴人僅得以上訴人為債權人，不得再向旭昌公司為清償。
    故被上訴人縱如於93年10月28日將前揭1,115,743元支票交
    付旭昌公司，並於94年1月10日經旭昌公司提示兌現，揆諸
    前揭說明，亦不生清償系爭帳款債權之效力。
  3.至被上訴人抗辯稱旭昌公司交付之貨物有瑕疵，被上訴人得
    予以扣款為1,115,743元云云。查，被上訴人就旭昌交付貨
    物有瑕疵乙節，依民法299條第1項規定固得對抗上訴人，惟
    被上訴人就該貨物究有何瑕疵而得予以主張減少價金扣款，
    並未舉證以明其實，斷難徒憑被上訴人主張其簽發前揭1,11
    5,743元支票，遽以推論旭昌公司交付之貨物有瑕疵，而被
    上訴人得援引減少價金，並主張同時履行抗辯對抗上訴人。
    被上訴人前揭抗辯，不足採信。
五、綜上所述，上訴人主張旭昌公司將其對被上訴人之貨款債權
    已於93年5月19日讓與上訴人，上訴人並於93年5月19日以存
    證信函通知被上訴人，並經被上訴人於同日收受，上訴人與
    旭昌公司債權讓與契約於93年5月19日已對被上訴人發生效
    力，應可採信。被上訴人抗辯稱其未收受第523號存證信函
    ，且其就系爭帳款債權已於94年1月10日清償云云，不足為
    採。則上訴人本於債權讓與及買賣價金給付請求權請求被上
    訴人給付貨款1,375,766元，及自該貨款債權到期日後之93
    年3月23日起至清償日止，按週年利率百分之五計算之利息
    ，為有理由，應予准許。原審就上訴人此部分請求，為上訴
    人敗訴之判決，尚有未洽，上訴人上訴意旨指摘原判決此部
    分不當，求予廢棄改判為有理由，爰由本院予以廢棄改判如
    主文第二項所示。
六、本件事證已明，兩造其餘攻擊防禦方法及未經援用之證據，
    經本院審酌後，核與本件之結論，不生影響，爰不一一贅述
    ，附此敘明。
七、據上論結，本件上訴為有理由，依民事訴訟法第450條、第
    78 條，判決如主文。
中    華    民    國    95    年    9     月    26    日
                    民事第十一庭
                        審判長法  官  鄭雅萍
                              法  官  林恩山
                              法  官  蘇芹英
正本係照原本作成。
不得上訴。
中    華    民    國    95    年    9     月    26    日
                              書記官  林初枝
附表一
1.89年8月17日輔導中小企業升級貸款9,500,000元，借款期限為
  94年4月15日，利率按上訴人之「基本放款利率」減年利率2%
  機動計息，並約定每3個月為1期，共分19期償還本金，如有違
  約，逾期償還6個月以內者，按約定利率10%，逾期超過6個月
  者，按前開利率20%計付違約金。
2.91年8月27日輔導中小企業升級貸款13,800,000元，借款期限
  為96年7月15日，利率按郵政儲金之「2年期定期儲金利率」加
  年利率2.25%機動計息，並約定每3個月為1期，共分20期償還
  本金，如有違約，逾期償還6個月以內者，按約定利率10%，逾
  期超過6個月者，按前開利率20%計付違約金。
3.92年4月29日借款5,000,000元，借款期限為97年4月29日，利
  率按上訴人之基準利率加年利率2.73%機動計息，並約定每一
  個月為一期，共分60期償還本金及利息，如有違約，逾期償還
  6 個月以內者，按約定利率10%，逾期超過6個月者，按前開利
  率20%計付違約金。
4.92年5月12日輔導中小企業升級貸款21,000,000元，借款期限
  為97年4月15日，利率按郵政儲金之「2年期定期儲金利率」加
  年利率2.25%機動計息，並約定每3個月為1期，共分20期償還
  本金，如有違約，逾期償還6個月以內者，按約定利率10%，逾
  期超過6個月者，按前開利率20%計付違約金。
5.93年1月8日協助中小企業紮根專案貸款12,000,000元，借款期
  限為98年1月8日，利率按上訴人之「中長期資金運用利率」加
  年利率1.5%機動計息，並約定每3個月為1期，共分20期償還本
  金，如有違約，逾期償還6個月以內者，按約定利率10%，逾期
  超過6個月者，按前開利率20%計付違約金。
6.93年6月應收帳款融資貸款，額度為5,000,000元，額度動用之
  期限為93年6月3日至94年6月3日止，利率按上訴人之「2年期
  定儲機動利率」加年利率3%機動計息，如有違約，逾期償還6
  個月以內者，按約定利率10%，逾期超過6個月者，按前開利率
  20%計付違約金。嗣旭昌公司於93年11月17日動用1,100,000元
  。
7.93年12月8日借款10,000,000元，借款期限為96年12月8日，利
  率按年利率4%固定計算，本金之部份按月平均攤還，如有違約
  ，逾期償還6個月以內者，按約定利率10%，逾期超過6個月者
  ，按前開利率20%計付違約金。
8.93年12月進口物資融資額度美金500,000元，額度動用之期限
  為93年12月8日至94年12月8日止，利息除因專案向中央銀行辦
  理轉融資期間依中央銀行規定利率加碼外，應依上訴人付款日
  外幣貸款利率計算，如有違約，逾期償還6個月以內者，按約
  定利率10%，逾期超過6個月者，按前開利率20%計付違約金。
  旭昌公司嗣於94年2月17日依約向上訴人辦理貸款融資，申貸
  得美金153,555元。


司法院資訊處製作；財團法人民間司法改革基金會備份。
